---
title: '[과제11] 모집단이 두 개인 경우 (독립표본, 대응표본) + 모집단이 세 개인 경우 (ANOVA, 적합도/독립성 검정)'
author: "Lim Wonki"
date: '2019 6 26 '
output: html_document
---

# Two-sample T-test 
***

  1. 두 Group(집단)간의 평균의 차이를 비교하는 분석 <br>
  
      - 기본 가정 : 정규성, 등분산성 <br>
          - 정규성을 만족하면 t-test <br>
          - 만족하지 않으면 비모수 통계 검정 <br>
          - Data의 수가 30개 이상이면 대표본 근사에 의해 정규성을 만족한다 <br>
     
     <br>
     
  2. 분석 순서 : <br>
  
      1. Data의 특성을 파악한다. <br>
          - 종속, 독립 변수 : 명목, 서열, 등비 중 어느 것인가? <br><br>

      2. 짝을 이루었는가 확인한다. <br>
          - 독립표본 t-검정 or 대응표본 t-검정 <br><br>
          
      3. 정규성 검정을 한다. <br>
          - t-test or 비모수 검정(wilcox rank test) <br><br>
            
      4. 등분산 검정을 한다. <br>
          - 짝을 이룬 자료이거나 비모수 검정일 경우 필요 없는 단계이다. <br><br>
            
      5. 분석을 한다. <br>
          - 1, 2, 3 단계에서 얻어진 결론으로 최종 분석 방법을 선택하고 분석한다. <br><br>
            
      6. 결과를 해석한다. <br>
          - 평균과 표준편차를 정리하고 <br>
          - 결과로 얻어진 P 값을 보고 2개의 가설 중 하나를 선택한다. <br><br>
            
      7. 결론을 내린다. <br>

  <br><bR>

### **문제 1**

#### mtcars 데이터셋에서 자동차 기어 종류(am: 오토/수동)에 따른 mpg의 차이가 통계적으로 유의한지 t-test를 통해 확인해 보시오.

```{r}
library(dplyr)
str(mtcars)

# 0. 정규성 및 등분산성 검정 
am0 <- select(mtcars, am, mpg) %>% filter(am==0)
am1 <- select(mtcars, am, mpg) %>% filter(am==1)

shapiro.test(am0$mpg); qqnorm(am0$mpg); qqline(am0$mpg, col="red") # p = 0.8998로 정규성 만족 
shapiro.test(am1$mpg); qqnorm(am1$mpg); qqline(am1$mpg, col="red") # p = 0.5363로 정규성 만족 

var.test(mtcars$mpg ~ mtcars$am) # p = 0.0669로 등분산성 만족 

# 1. 가설설정 

# H0 : 자동차 기어 종류(am)별 mpg의 차이가 없다 
# H1 : 자동차 기어 종류(am)별 mpg의 차이가 있다 (양측)

# 2. 판정 (독립표본)
t.test(mtcars$mpg ~ mtcars$am, mu=0, alternative = "two.sided", var.equal=T)

mean(am0$mpg); sd(am0$mpg) # am == 0 인 그룹의 mpg 평균과 표준편차 
mean(am1$mpg); sd(am1$mpg) # am == 1 인 그룹의 mpg 평균과 표준편차 

# 3. 결론 
# 자동차 기어 종류별에 따라 mpg의 차이가 있는지 알아보기 위해 32개의 자동차 표본을 추출해 분석한 결과,
# 기어종류가 0인 그룹의 mpg는 17.14±3.83, 기어 종류가 1인 그룹의 mpg는 24.37±6.16으로 나타났다.
# 이를 유의수준 0.05에서 가설검정하면 검정통계량과 유의확률이 -4.1061(p=0.0002)으로 나타나
# 자동차 기어종류별 mpg는 통계적으로 유의한 결론을 내릴 수 있다.
# 즉 자동차 기어종류별로 mpg의 차이가 있다고 할 수 있다.
```

  <br><br>
  

### **문제 2**

#### MASS 패키지에 내장된 Cars93 데이터프레임에 대해서 생산국(Origin)이 USA vs. non-USA 2개의 group 에 대해서 차 가격(Price)의 평균이 차이가 있는지를 검정해보시오.

```{r}
library(MASS)
str(Cars93)

# 0. 정규성 및 등분산성 검정 

USA <- dplyr::select(Cars93, Origin, Price) %>% filter(Origin == "USA")
n_USA <- dplyr::select(Cars93, Origin, Price) %>% filter(Origin == "non-USA")

shapiro.test(USA$Price); qqnorm(USA$Price); qqline(USA$Price, col="red")       # p = 0.0002로 정규성을 만족하지 않음 -> 비모수검정 
shapiro.test(n_USA$Price); qqnorm(n_USA$Price); qqline(n_USA$Price, col="red") # p = 0.0002로 정규성을 만족하지 않음
```

### **비모수적 통계검정 (Wilcox rank test)**
#### 두 집단 모두 정규성을 따르지 않으므로 소속집단에 상관없이 크기순으로 나열 후 순위를 합한 다음 통계량을 계산하여 검정하는 대표적인 비모수적 방법으로 검정해본다.

```{r}
# 1. 가설검정 

# H0 : 지역(Origin)별 차 가격(Price)의 평균이 차이가 없다 
# H1 : 지역(Origin)별 차 가격(Price)의 평균이 차이가 있다 (양측)

wilcox.test(Cars93$Price ~ Cars93$Origin)

# 검정결과, p-value가 0.6724로 유의수준 5%에서 귀무가설을 기각할 충분한 근거가 없다. 즉, 지역에 따른 차 가격의 평균은 차이가 없다고 판단된다. 
```

### **모수적 통계검정 (2-sample t-test)**
#### 만약 두 집단의 가격이 모두 정규분포를 따른다고 가정한다면, 2-sample t-test를 사용한다. 

```{r}
# 먼저 등분산성을 검정하면

# H0 : sigma1 == sigma2
# H1 : sigma1 != sigma2

var.test(Cars93$Price ~ Cars93$Origin) # p = 0.01387로 등분산성도 만족하지 않으므로 이분산을 가정한 t-test를 진행한다.

# 1. 가설설정 

# H0 : 지역(Origin)별 차 가격(Price)의 평균이 차이가 없다 
# H1 : 지역(Origin)별 차 가격(Price)의 평균이 차이가 있다 (양측)

# 2. 판정 (독립표본)

t.test(Cars93$Price ~ Cars93$Origin, mu=0, alternative = "two.sided", var.equal=F) # 등분산성을 만족하지 않음 

mean(USA$Price); sd(USA$Price)     # USA 지역의 평균 차 가격과 표준편차 
mean(n_USA$Price); sd(n_USA$Price) # non_USA 지역의 평균 차 가격과 표준편차

# 3. 결론 

# 지역에 따라 차 가격의 평균이 차이가 있는지 알아보기 위해 93개의 자동차 표본을 추출해 분석한 결과,
# 지역이 USA인 그룹의 차 가격은 18.57±+7.81, 지역이 non_USA인 그룹의 차 가격은 20.56±11.3으로 나타났다.
# 이를 유의수준 0.05에서 가설검정하면 검정통계량과 유의확률이 -0.9544(p=0.3428)으로 나타나
# 지역에 따른 차 가격의 평균 차이가 통계적으로 유의하지 않다고 결론내릴 수 있다.
# 즉 지역(Origin)에 따른 차 가격(Price)의 평균은 차이가 없다. 
```

  <br><br>
  

### **문제 3**

#### mpg 데이터셋에서 다음을 검정해 보시오. 
***

#### 3-1) subcompact 자동차와 midsize 자동차의 고속도로 연비간에 차이가 있는가?

```{r}
library(ggplot2)
str(mpg)

# 0. 정규성 및 등분산성 검정 

subcm <- dplyr::select(mpg, class, hwy) %>% filter(class == "subcompact")
mid <- dplyr::select(mpg, class, hwy) %>% filter(class == "midsize")

shapiro.test(subcm$hwy); qqnorm(subcm$hwy); qqline(subcm$hwy, col="red")  # p = 0.01로 정규성을 만족하지 않음
shapiro.test(mid$hwy); qqnorm(mid$hwy); qqline(mid$hwy, col="red")        # p = 0.013로 정규성을 만족하지 않음

mpg_sub_mid <- filter(mpg, class %in% c("subcompact","midsize"))          # class가 subcompact와 midsize인 데이터만 추출 

```

#### **비모수적 통계검정 (Wilcoxon rank test)**
##### 정규성 검정 결과 모두 p-value의 값이 유의수준 0.05보다 작아 정규성이 만족되지 않는다. 따라서 비모수검정방법 중 하나인 윌콕스 순위 검정을 시행한다. 
  
  
```{r}
# H0 : mu1 == mu2 
# H1 : mu1 != mu2

wilcox.test(mpg_sub_mid$hwy ~ mpg_sub_mid$class)

# 윌콕스 검정 결과 유의확률이 0.9916으로 귀무가설을 기각할 충분한 근거가 없다. 즉 subcompact자동차와 midsize 자동차의 고속도로 연비는 차이가 없다. 
```

#### **모수적 통계검정 (2-sample T-test)**
##### 만약 두 집단의 가격이 모두 정규분포를 따른다고 가정한다면, 모수적 방법인 2-sample T-test를 사용한다.

```{r}
# 0. 등분산성 검정 

var.test(mpg_sub_mid$hwy ~ mpg_sub_mid$class) # p = 0.0000 으로 등분산성을 만족하지 않으므로, 이분산 t-test를 진행한다. 


# 1. 가설설정 

# H0 : 자동차 종류(subcompact, midsize)에 따른 고속도로 연비가 차이가 없다
# H1 : 자동차 종류(subcompact, midsize)에 따른 고속도로 연비가 차이가 있다 (양측)

# 2. 판정 

t.test(mpg_sub_mid$hwy ~ mpg_sub_mid$class, mu=0, alternative = "two.sided", var.equal=F) # 등분산성을 만족하지 않아 이분산을 가정한 t-test를 진행 

mean(subcm$hwy); sd(subcm$hwy)  # 차량종류가 subcompact인 차량의 고속도로 평균 연비와 표준편차 
mean(mid$hwy); sd(mid$hwy)      # 차량종류가 mid인 차량의 고속도로 평균 연비와 표준편차

# 3. 결론 

# 차량종류(class)에 따라 고속도로 평균 연비가 차이가 있는지 알아보기 위해 76개의 자동차 표본을 추출해 분석한 결과,
# 차량종류가 subcompact인 차량의 고속도로 평균 연비와 표준편차는 28.14±+5.37, 
# 차량종류가 midsize인 차량의 고속도로 평균 연비와 표준편차는 27.29±2.13으로 나타났다.
# 이를 유의수준 0.05에서 가설검정하면 검정통계량과 유의확률이 -0.8784(p=0.3846)으로 나타나
# 차량 종류에 따른 고속도로 평균 연비 차이가 통계적으로 유의하지 않다는 결론을 내릴 수 있다. 
# 즉 차량 종류(subcompact, midsize)에 따른 고속도로 평균 연비(hwy)는 차이가 없다.
```

  <br><br>
  

#### 3-2) 일반 휘발유(r)와 고급 휘발유(p)의 도시 연비간의 차이가 있는가? 

```{r}
str(mpg$fl)

# 0. 정규성 및 등분산성 검정 

r <- dplyr::select(mpg, fl, cty) %>% filter(fl == "r")
p <- dplyr::select(mpg, fl, cty) %>% filter(fl == "p")

shapiro.test(r$cty); qqnorm(r$cty); qqline(r$cty, col="red")  # p = 0.000027로 정규성을 만족하지 않음
shapiro.test(p$cty); qqnorm(p$cty); qqline(p$cty, col="red")  # p = 0.04984로 정규성을 근소하게 만족하지 않음

mpg_r_p <- filter(mpg, fl %in% c("r","p"))  # fl(연료종류)가 r(일반휘발유)과 p(고급휘발유)인 데이터만 추출 
```

#### **비모수적 통계검정 (Wilcoxon rank test)**
##### 정규성 검정 결과 모두 p-value의 값이 유의수준 0.05보다 작아 정규성이 만족되지 않는다. 따라서 비모수검정방법 중 하나인 윌콕스 순위 검정을 시행한다. 

```{r}
# 1. 가설설정

# H0 : mu1 == mu2
# H1 : mu1 != mu2

wilcox.test(mpg_r_p$cty ~ mpg_r_p$fl)

# 검정결과 p-value값이 0.099로 유의수준 0.05보다 큰 값이다. 따라서 귀무가설을 기각할 만한 충분한 근거가 없다. 즉 연비에 따른 도시연비는 차이가 없다고 판단된다.
```

#### **모수적 통계검정 (2-sample T-test)**
##### 만약 두 집단의 가격이 모두 정규분포를 따른다고 가정한다면, 모수적 방법인 2-sample T-test를 사용한다.

```{r}
var.test(mpg_r_p$cty ~ mpg_r_p$fl)          # p = 0.0428로 등분산성도 만족하지 않음 

# 1. 가설설정 # 실제로 정규성을 만족하지 않지만 .. 정규성을 만족한다는 가정 하에 분석을 진행함 

# H0 : 자동차 연료(r, p)에 따른 도시 평균 연비의 차이가 없다
# H1 : 자동차 연료(r, p)에 따른 도시 평균 연비의 차이가 없다 (양측)


# 2. 판정 

t.test(mpg_r_p$cty ~ mpg_r_p$fl, mu=0, alternative = "two.sided", var.equal=F) # 등분산성을 만족하지 않음 

mean(r$cty); sd(r$cty)  # 연료종류(fl)가 일반휘발유(r)인 차량의 도시 평균 연비와 표준편차 
mean(p$cty); sd(p$cty)  # 연료종류(fl)가 고급휘발유(p)인 차량의 도시 평균 연비와 표준편차 


# 3. 결론 

# 연료종류(fl)에 따라 도시 평균 연비가 차이가 있는지 알아보기 위해 220개의 자동차 표본을 추출해 분석한 결과,
# 연료종류(fl)가 일반휘발유(r)인 차량의 도시 연비 평균과 표준편차는 16.73±3.88, 
# 연료종류(fl)가 고급휘발유(p)인 차량의 도시 연비 평균과 표준편차는 17.37±3.04으로 나타났다.
# 이를 유의수준 0.05에서 가설검정하면 검정통계량과 유의확률이 1.2118(p=0.2283)으로 나타나
# 연료종류(fl)에 따른 도시 평균 연비 차이가 통계적으로 유의하지 않다는 결론을 내릴 수 있다. 
# 즉 연료종류(fl)에 따른 도시 평균 연비(hwy)는 차이가 없다.
```

  <br><br>
  


#### 3-3) subcompact 자동차의 전륜구동(f)이냐 후륜구동(r)이냐에 따른 도시 연비의 차이가 있는가?

```{r}
subcompact <- dplyr::select(mpg, class, drv, cty) %>% filter(class == "subcompact" & drv %in% c("r","f"))
str(subcompact)

# 0. 정규성 및 등분산성 검정 

fowa <- filter(subcompact, drv == "f")
rear <- filter(subcompact, drv == "r")

shapiro.test(fowa$cty); qqnorm(fowa$cty); qqline(fowa$cty, col="red")  # p = 0.092로 정규성 만족 
shapiro.test(rear$cty); qqnorm(rear$cty); qqline(rear$cty, col="red")  # p = 0.866로 정규성 만족 

var.test(subcompact$cty ~ subcompact$drv) # 등분산성 만족하지 않음 p = 0.002

# 1. 가설설정 

# H0 : subcompact 자동차의 구동방식(drv)에 따른 도시 평균 연비가 차이가 없다
# H1 : subcompact 자동차의 구동방식(drv)에 따른 도시 평균 연비가 차이가 있다

# 2. 판정 

t.test(subcompact$cty ~ subcompact$drv, mu=0, alternative = "two.sided", var.equal=F) # 등분산성을 만족하지 않아 이분산 t-test 진행 

mean(fowa$cty); sd(fowa$cty)  # subcompact 자동차의 구동방식이 전륜구동(f)인 자동차의 도시연비 평균과 표준편차
mean(rear$cty); sd(rear$cty)  # subcompact 자동차의 구동방식이 후륜구동(r)인 자동차의 도시연비 평균과 표준편차 

# 3. 결론 

# subcompact 자동차의 구동방식(drv)에 따른 평균 도시 연비가 차이가 있는지 알아보기 위해 31개의 자동차 표본을 추출해 분석한 결과,
# subcompact 자동차의 구동방식(drv)이 전륜구동(f)인 차량의 도시 연비 평균과 표준편차는 22.36±4.52, 
# subcompact 자동차의 구동방식(drv)이 후륜구동(r)인 차량의 도시 연비 평균과 표준편차는 15.89±1.45로 나타났다. 
# 이를 유의수준 0.05에서 가설검정하면 검정통계량과 유의확률이 6.003(p=1.759e-06)로 나타나
# subcompact 자동차의 구동방식(drv)에 따른 평균 도시 연비 차이가 통계적으로 유의하다는 결론을 내릴 수 있다. 
# 즉 subcompact 자동차의 구동방식(drv)에 따른 평균 도시 연비는 차이가 있다. 
```

  <br><br>

# Paired sample T-test 
***

### **문제 1.**
#### 새로운 당뇨병 치료제를 개발한 제약사에서는 치료에 지대한 영향을 주는 외부요인을 통제하기 위해 10명의 당뇨병 환자를 선별하여 1달 동안 '위약(placebo)'을 투여한 기간의 혈당 수치(Xi)와 '신약(new medicine)'을 투여한 1달 기간 동안의 혈당 수치(Yi)를 측정하여 짝을 이루어 혈당 차이를 유의수준 5%에서 비교하시오.

```{r}
# D = mu1 - mu2

# 0 정규성 검정 
placebo <- c(51.4, 52, 45.5, 54.5, 52.3, 50.9, 52.7, 50.3, 53.8, 53.1)
new <- c(50.1, 51.5, 45.9, 53.1, 51.8, 50.3, 52, 49.9, 52.5, 53)
D <- placebo - new

shapiro.test(D); qqnorm(D); qqline(D, col="red")
# 검정결과, p-value의 값이 0.4467로 유의수준 0.05보다 크다. 따라서 혈당 수치의 차이는 정규분포를 따른다고 결론내리고, 이에 따라 paired sample T-test를 실시한다.
```

```{r}
# 1. 가설설정

# H0 : 당뇨병 치료제는 효과가 없다 (mu1-mu2=0) == D = 0
# H1 : 당뇨병 치료제는 효과가 있다 (혈당수치가 낮아지는 게 효과가 있으므로 mu1-mu2>0, 우측검정) D > 0

# 2. 판정 
t.test(placebo, new, alternative = "greater", paired = T, conf.level = 0.95)

mean(D); sd(D)

# 3. 결론

# 새로운 당뇨병 치료제가 혈당수치를 낮추는지 알아보기 위해 10명의 표본을 추출하여 신약 투약 전과 후 혈당수치를 측정하여 
# 혈당수치의 차이를 구한 결과 혈당수치가 평균 0.64 감소하였으며, 표준편차는 0.56으로 나타났다. 또한 유의수준 0.05에서
# 검정통계량과 유의확률은 3.5507(p = 0.0031)으로 나타나 "신약은 혈당수치를 낮추는데 효과가 있다"는 통계적으로 유의한 결론을 얻을 수 있다.
# 즉, 새로운 당뇨병 치료제는 혈당수치를 낮추는 효과가 있는 것으로 판단된다. 
```

  <br><br>
  

### **문제 2.**
#### 두 종류의 신발 밑창의 원재료가 닳는 정도가 차이가 있는지를 검정하기 위해서 10명의 소년에게 한쪽은 A라는 원재료로 만든 신발을 신기고, 다른 한쪽은 B라는 원재료로 만든 신발을 신긴 후에, 일정 기간이 지난후에 신발을 수거하여 10명의 각 소년의 왼쪽 신발 밑창의 닳은 정도와 오른쪽 신발 밑창의 닳은 정도의 차이를 비교하여 두 종류 원재료의 재질이 다른지를 검정하시오. (유의수준 0.05)

```{r}

# 0. 정규성 검정 
A <- c(13.2, 8.2, 10.9, 14.3, 10.7, 6.6, 9.5, 10.8, 8.8, 13.3)
B <- c(14, 8.8, 11.2, 14.2, 11.8, 6.4, 9.8, 11.3, 9.3, 13.6)
D <- A-B

shapiro.test(D)
# 검정결과, p-value의 값이 0.8009로 유의수준 0.05보다 크다. 따라서 신발 밑창의 닳은 정도의 차이는 정규분포를 따른다고 결론내리고, 이에 따라 paired sample T-test를 실시한다. 



# 1. 가설설정 

# H0 : 두 종류의 신발 밑창 원재료는 닳는 정도가 같다 (D=0)
# H1 : 두 종류의 신발 밑창 원재료는 닳는 정도가 다르다 (D!=0)



# 2. 판정

t.test(A, B, paired = T, alternative = "two.sided", conf.level = 0.95)
mean(D); sd(D) # D의 평균과 표준편차 

# 3. 결론 

# 두 종류의 신발 밑창의 원재료가 닳는 정도가 차이가 있는지 알아보기 위해 10명의 표본에게 한 쪽은 A원재료로, 다른 한 쪽은 B원재료로 만든 
# 신긴 후 닳는 정도의 차이가 있는지 파악한 결과 두 재료의 차이가 평균 -0.41이었으며, 표준편차가 0.3871로 나타났다. 
# 또한 유의수준 5%에서 검정통계량과 유의확률은 -3.3489( p = 0.0085)로 나타나 "두 원재료로 만든 신발의 밑창이 닳는 정도가 다르다"는
# 통계적으로 유의한 결과를 낼 수 있다. 즉, 두 재료로 만든 신발의 닳는 정도는 차이가 있다고 판단된다. 
```

  <br><br>
  

# 일원배치분산분석(ANOVA) 
***

### **문제 1.**
#### 다음은 3개 호수의 산소량의 차이가 있는지 없는지 알아보기 위하여 각 호수에서 10곳을 선택하여 수심 1m의 물로부터 산소량(ppm)을 측정한 자료이다. 3개 호수의 산소량이 같다고 할 수 있는가?

```{r}

# 정규성 검정  
library(reshape)
library(dplyr)
ppm <- data.frame(l1 = c(5,7,6,8,6,7,8,8,6,10),
                l2 = c(6,8,9,11,13,12,10,8,9,10),
                l3 = c(14,25,26,18,19,22,21,16,20,30))

shapiro.test(ppm$l1); qqnorm(ppm$l1); qqline(ppm$l1, col="red")
shapiro.test(ppm$l2); qqnorm(ppm$l2); qqline(ppm$l2, col="red")
shapiro.test(ppm$l3); qqnorm(ppm$l3); qqline(ppm$l3, col="red")

# 검정결과, 모든 호수에 대한 p-value가 유의수준 0.05보다 크게 나왔다. 따라서 각 호수에 대한 산소량은 모두 정규분포를 따른다고 결론내린다. 


# 등분산성 검정 

# 이제 각 호수 별 산소량에 대한 분산이 모두 동일한 지 검정한다. 이에 대해서는 Levene의 검정과 Bartlett의 검정이 있다. 모두 세집단 이상의 경우에 대해 등분산성을 검정 시 사용하는 검정법이고 해당 통계량이 특정한 분포에 근사한다는 성질을 이용한다

ppm2 <- ppm %>% melt()

# levene.test
library(lawstat) # ANOVA 분석에서 등분산성 검정  
levene.test(ppm2$value, ppm2$variable)
# bartlett.test
bartlett.test(value ~ variable, ppm2)

# 검정결과, 두가지 검정 모두 p-value의 값이 유의수준 0.05보다 작게 나왔다. 따라서 귀무가설을 기각하게 되고, 호수 별 산소량에 대한 분산은 차이가 있다고 결론내린다. 하지만, 각각 호수 별 10개씩 동일한 개수의 표본을 추출하였으므로 이 경우에는 분산분석을 적용하는 데 문제가 없다. 


# 1. 가설설정
# H0 : 각 호수의 산소량이 같다.
# H1 : 적어도 하나의 호수의 산소량이 다르다

# 2. 판정
anova(lm(value ~ variable, data=ppm2))

ppm2 %>% 
  group_by(variable) %>% 
  summarise(mean = mean(value),
            sd = sd(value))

# 3. 결론 

# 3군데 호수의 산소량이 차이가 있는지 없는지 알아보기 위해 각 호수에 10곳을 선택하여 수심 1m의 물로부터 산소량을 측정한 결과 
# 호수 1의 산소량의 평균과 표준편차는 7.1 ± 1.45(ppm)
# 호수 2의 산소량의 평균과 표준편차는 9.6 ± 2.07(ppm)
# 호수 3의 산소량의 평균과 표준편차는 21.1 ± 4.84(ppm)로 나타났다.
# 또한 일원분산분석을 통해 각 호수의 산소량(ppm)을 검정한 결과, 검정통계량과 유의확률은 56.124(p=2.411e-10)로 유의수준 5% 에서 
# 통계적으로 아주 유의한 차이를 보였습니다. 즉, 호수에 따른 산소량의 평균은 차이가 나는 것으로 나타났다.
# 다만, 어느 집단과의 차이가 통계적으로 유의한지 사후검정이 필요하다.



# 4. 사후검정 
# 그렇다면, 과연 어느 집단에서 차이가 발생하는 지 다중비교를 통해서 확인해보자. 이에 해당하는 방법에는 Tukey의 HSD, Duncan, Scheffe 등 다양한 방법이 존재하고, 모두 특정한 통계량을 계산하여 그 통계량과 각 집단에 대한 표본평균 값의 차이를 비교하여 그룹을 나누게 된다. 다만, Tukey의 HSD 방법이 가장 유연하고, Scheffe의 방법이 가장 엄격하다고 알려져 있다. 
```

#### **Tukey HSD**
```{r}
out <- aov(lm(value ~ variable, data=ppm2)) # anova 모형 
(ph <- TukeyHSD(out))
plot(ph)
# 위의 결과에서 맨 오른쪽의 p-value 값을 확인해보면 ‘호수2-호수1’ 을 제외하고는 모두 유의수준 0.05보다 굉장히 작은 값이다. 그러므로 호수3의 산소량이 호수1과 호수2와 비교했을 때 현저히 차이가 난다고 볼 수 있고, 호수1과 호수2의 경우는 차이가 그리 유의하지 않다고 말할 수 있다. 
```

#### **Duncan**

```{r}
library(agricolae)  # Duncan, Scheffe test
(res1 <- duncan.test(out, "variable", alpha=0.05, group = T, console = T))
(res2 <- scheffe.test(out,"variable", alpha=0.05, group = T, console = T))

# 분석결과, Duncan, Schaffe 모두 호수1과 호수2의 산소량은 차이가 미비하고, 나머지 호수3의 산소량이 나머지 두 집단과 차이가 있다는 결론을 주고 있다. 결과적으로 3가지 다중비교 방법 모두 같은 결론을 제시하고 있다.
```

  <br><br>
  

### **문제 2.**
#### 다음은 3개 채소에 대한 도매시장 7곳의 가격이다.3개 채소의 가격이 같다고 할 수 있는가?

```{r}

# 0. 정규성 및 등분산성 검정 
price <- data.frame(v1 = c(15.5, 14.3, 16.3, 13.5, 15.7, 16.4, 14.7),
                    v2 = c(14.7, 16.3, 15.5, 15.2, 16.3, 13.5, 15.4),
                    v3 = c(15.5, 13.2, 16.5, 15.7, 15.3, 15.2, 14.8)) 

shapiro.test(price$v1); qqnorm(price$v1); qqline(price$v1, col="red")
shapiro.test(price$v2); qqnorm(price$v2); qqline(price$v2, col="red")
shapiro.test(price$v3); qqnorm(price$v3); qqline(price$v3, col="red")

# 검정결과, 모든 채소에 대한 p-value가 유의수준 0.05보다 크게 나왔다. 따라서 각 채소별 가격은 모두 정규분포를 따른다고 결론내린다. 이제 각 채소별 가격에 대한 분산이 모두 동일한 지 검정한다. 

price2 <- price %>% melt() 
levene.test(price2$value, price2$variable)
bartlett.test(value ~ variable, price2) 

# 검정결과, 두가지 검정 모두 p-value의 값이 유의수준 0.05보다 크게 나왔다. 따라서 귀무가설을 기각하지 못하게 되고, 호수 별 산소량에 대한 분산은 차이가 없다고 결론내린다. 따라서 분산분석을 적용하는 데 문제가 없다. 


# 1. 가설설정 

# H0 : 각 채소의 가격이 같다 (mu1=mu2=m3)
# H1 : 적어도 하나의 채소가 가격이 다르다 (not H0)


# 2. 판정 

anova(lm(value ~ variable, data=price2))

price2 %>% 
  group_by(variable) %>% 
  summarise(mean = mean(value),
            sd = sd(value))

# 3. 결론 

# 3가지 채소의 가격이 차이가 있는지 없는지 알아보기 위해 도매시장 7곳을 선택하여 가격을 측정한 결과 
# 채소 1의 가격 평균과 표준편차는 15.2 ± 1.08
# 채소 2의 가격 평균과 표준편차는 15.3 ± 0.97
# 채소 3의 가격 평균과 표준편차는 15.2 ± 1.02로 나타났다.

# 또한 일원분산분석을 통해 각 채소의 가격을 검정한 결과, 검정통계량과 유의확률은 0.0178(p=0.9824)로 유의수준 5% 에서 
# 통계적으로 유의하지 않음을 보였다. 즉, 각 채소의 가격은 차이가 없는것으로 판단된다.
```

  <br><br>
  

# 적합도/독립성 검정 
***

### **문제 1. (적합도 검정)** 
#### 어느 공정의 부적합품률은 15% 이다. 시료 80개를 추출하여 검사한 결과 불량이 16개이다. 유의수준 5%로 적합도 검정을 하시오.

```{r}

# 1. 가설설정 

# 부적합품률 p = 0.15
# 적합품률   p = 0.85

# H0 : 부적합품률이 15%다 
# H1 : 부적합품률이 15%가 아니다 

#          |    적합품   |   부적합품  |
# 관찰도수 |      64     |      16     |
# 기대도수 |  80*0.85=68 | 80*0.15=12  | 


# 2. 판정 
x <- c(64, 16) # 관찰도수
chisq.test(x, p=c(85,15)/100) # 실제 부적합품률 

# 3. 결론 

# 시료의 부적합품률이 15%를 따르는지 알아보기 위해 80개의 시료를 관찰한 결과 적합품은 64개 부적합품은 16개로 나타났습니다.
# 이 때의 검정통계량과 유의확률은 1.5686(p = 0.2104)로 시료의 부적합품률이 15%를 따른다는 귀무가설을 기각할 수 없습니다. 
# 즉, 시료는 부적합품률 15%를 따른다고 판단됩니다.
```

  <br><br>
  

### **문제 2. (독립성 검정)** 
#### 다음은 음주량과 흡연량 데이터이다. 이 표로부터 음주량과 흡연량 사이에 연관이 있는지 확인하시오.

```{r}

smoke <- data.frame(two_up = c(23,31,13, 67), # 데이터 생성 
                    one_down = c(21, 48, 23, 92),
                    no = c(63, 159, 119, 341),
                    r_total = c(107, 238, 155, 500))
row.names(smoke) <- c("두병 이상","한병 이하","못마심", "계")

# 1. 가설설정 

# H0 : 읍주량과 흡연량은 관련이 없다
# H1 : 음주량과 흡연량은 관련이 있다. 

# 2. 판정
chisq.test(smoke[1:3,1:3], correct = F)

# 3. 결론 

# 음주량과 흡연량 간에 연관이 있는지를 알아보기 위해 임의의 500명에 대해 흡연량, 음주량으로 분류하여 독립성 검정을 실시한 결과
# 검정통계량과 유의확률이 12.827(p=0.01215)로 나타나 음주량과 흡연량 간에 연관이 있다는 통계적으로 유의한 결론을 얻었다.
```

