---
title: '[과제10] 모비율 추정 및 단일표본 T-test 문제풀이'
author: "Lim wonki"
date: '2019 6 25 '
output: html_document
---


##  모비율 추정 

#### **문제 1.** 

##### 어느 대학교에서 대중교통을 이용하여 등교하는 학생의 비율을 알아보기 위하여 이 학교 학생 중 n 명을 임의 추출하여 조사한 결과 50%의 학생이 대중교통을 이용하여 등교하는 것으로 나타났다. 
##### 이 결과를 이용하여 이 대학교 전체 학생 중에서 대중교통을 이용하여 등교하는 학생의 비율 p에 대한 신뢰도 95%의 신뢰 구간을 구하시오.

```{r}
# n이 충분히 크다면 p_hat과 p_0의 차이가 없고, 표본비율 p_hat은 근사적으로 정규분포를 따른다. 
# 표본비율은 N(p, pq/n)이 되고,  Z = p_hat - p_0 / sqrt( (p*q)/n )가 근사적으로 표준정규분포 N(0,1)을 따른다. 
# 이 때 신뢰구간 95%에서 모비율의 신뢰구간은 
# P( -k <= Z <= k)에서 Z를 간소화하면 p = p_0, q = (1-p_0)
# P( -k <= p_hat - p_0 / sqrt( (p*q)/n ) -> P(p_hat - ( k*sqrt((p*q)/n) )) <= p <= p_hat + ( k*sqrt((p*q)/n) )이 된다
```

```{r}
# 식에 따라 게산하면, 
n <- 1000
p_hat <- 0.5
p_0 <- 500/1000
k <- 1.96
p_hat - (k*sqrt( (p_0*(1-p_0))/n )) # 신뢰구간 하한
p_hat + (k*sqrt( (p_0*(1-p_0))/n )) # 신뢰구간 상한 

# 모비율 검정 함수로 계산하면, 
prop.test(500, 1000, 0.5, alternative = "two.sided", conf.level = 0.95)
```

#### **문제 2.** 

##### 어느 음식점에서 새로운 메뉴를 개발하여 이 메뉴에 대한 선호도를 조사하기로 하였다. 고객 100명을 임의추출하여 이 메뉴에 대한 반응을 조사하였더니 이들 중 4/5가 선호한다고 하였다. 
##### 전체 고객의 새로운 메뉴에 대한 선호도를 p라 할 때, 모비율 p에 대한 신뢰도 95%의 신뢰구간을 구하시오.

```{r}
# 여기서도 표본의 갯수가 충분하다고 가정하면, p_hat과 p_0의 차이가 없다고 가정하고 계산한다. 
n <- 1000
p_hat <- 4/5
p_0 <- 800/1000

# 직접 계산하면,
0.8 - (1.96*sqrt( (0.8*0.2)/1000 ))
0.8 + (1.96*sqrt( (0.8*0.2)/1000 ))

# 모비율 검정함수로 계산하면,
prop.test(800, 1000, 4/5, alternative = "two.sided", conf.level = 0.95)
```


#### **문제 3.** 
##### 우리나라 성인 남성의 흡연율을 조사한다고 한다. 이에 성인 남자 1,000명을 무작위로 뽑아 흡연 여부를 조사하였더니, 430명이 흡연을 하고 있었다. 이때 흡연율(모비율)에 대한 90% 신뢰구간을 추정하시오.

```{r}
# 여기서도 마찬가지,
n = 1000
p_hat = 0.43
p_0 = 430/1000

qnorm(0.95) # qnorm(1-(alpha/2))

0.43 - (1.64*sqrt( (0.43*(1-0.43))/1000 )) # 신뢰구간 하한 
0.43 + (1.64*sqrt( (0.43*(1-0.43))/1000 )) # 신뢰구간 상한 

prop.test(430, 1000, 0.43, alternative = "two.sided", conf.level = 0.9)
```

## One-sample t.test 

#### **문제 1.** 

##### A회사의 건전지의 수명시간이 1000시간 일 때, 무작위로 뽑은 10개의 건전지에 대한 수명은 다음과 같다. 980, 1008, 968, 1032, 1012, 996, 1021, 1002, 996, 1017 샘플이 모집단과 같다고 할 수 있는가?

```{r}
ex1 <- c(980, 1008, 968, 1032, 1012, 996, 1021, 1002, 996, 1017)

shapiro.test(ex1) # 정규성을 가정할 수 있다. 
t.test(ex1, mu = 1000, alternative = "two.sided")

# A회사의 건전지의 수명이 1000(시간)인지 알아보기 위해 10개의 샘플을 추출하여 측정한 결과 평균과 표준편차는 1003±19.2이고,
# 검정통계량(t)은 0.5(p-value = 0.6)으로 나타났다. 따라서 A회사의 건전지의 수명이 1000시간이다는 귀무가설을 기각할 수 없다.
# 즉, A회사 건전지의 수명은 1000시간이라 할 수 있다. 
```

#### **문제 2.** 

##### 어떤 반의 학생들의 수학 평균성적은 55점이었다. 0교시 수업을 시행하고 나서 학생들의 시험 성적은 다음과 같다. 58, 49, 39, 99, 32, 88, 62, 30, 55, 65, 44, 55, 57, 53, 88, 42, 39 0교시 수업을 시행한 후, 학생들의 성적은 올랐다고 할 수 있는가?

```{r}
ex2 <- c(58, 49, 39, 99, 32, 88, 62, 30, 55, 65, 44, 55, 57, 53, 88, 42, 39)

shapiro.test(ex2) # 정규성을 가정할 수 있다. 
t.test(ex2, mu=55, alternative = "greater")

# 학생들의 시험성적이 증가한지 알아보기 위해 17명의 학생으로부터 측정한 성적의 평균과 표준편차는 56.2±19.8(점)이다.
# 검정통계량(t)은 0.2(p-value=0.4)로 나타났다. 따라서 "학생들의 시험성적이 증가했다"는 통계적으로 유의하지 않다고 볼 수 있다.
# 즉, 학생들의 시험성적은 이 전 시험에 비해 증가하지 않았다. 

```

#### **문제 3.** 

##### 2006년 조사에 의하면 한국인의 1인 1일 평균 알코올 섭취량이 8.1g 이다. 2008년 무작위로 뽑은 알코올 섭취량은 다음과 같다. 15.50, 11.21, 12.67, 8.87, 12.15, 9.88, 2.06, 14.50, 0, 4.97 평균 알코올 섭취량이 달라졌다고 할 수 있는가?

```{r}
ex3 <- c(15.50, 11.21, 12.67, 8.87, 12.15, 9.88, 2.06, 14.50, 0, 4.97)

shapiro.test(ex3) # 정규성을 가정할 수 있다. 
t.test(ex3, mu=8.1, alternative = "two.sided")

# 한국인의 1인 1인 평균 알코올 섭취량이 재작년에 비해 달라졌는지 알아보기 위해 10명의 표본을 측정한 평균과 표준편차는 9.18±5.23(g)이다.
# 검정통계량은 0.7(p-value=0.5)로 나타났다. 따라서 "한국인의 1일 평균 알코올 섭취량이 재작년과 다르다"는 주장은 통계적으로 유의하지 않다.
# 즉, 한국인의 1인당 평균 알코올 섭취량은 통계적으로 재작년과 같고 할 수 있다.
```
